臺灣高等法院民事判決　　　　96年度上更 (一)字第85號
上　訴　人　乙○○
訴訟代理人　陳俊隆律師
視同上訴人　甲○○
訴訟代理人　李金澤律師
複代 理 人　羅瑞洋律師
被 上 訴人　戊○○
　　　　　　庚○○
　　　　　　己○○
　　　　　　丁○○
　　　　　　丙○○
共　　　同
訴訟代理人　陳河泉律師
上列當事人間損害賠償事件，上訴人對於中華民國94年9月28日
臺灣桃園地方法院93年度訴字第655號第一審判決提起上訴，經
最高法院第1次發回更審，本院於96年9月19日言詞辯論終結，判
決如下：
    主      文
原判決第一項（除確定部分外）關於命乙○○給付部分及命甲○
○給付被上訴人超過新台幣貳佰拾貳萬柒仟貳佰零肆元及自民
國九十四年六月三十日起至清償日止，按年息百分之五計算之利
息部分及該部分假執行之宣告暨訴訟費用之裁判均廢棄。
上開廢棄部分，被上訴人於第一審之訴及其假執行之聲請均駁回
。
其餘上訴駁回。
第一、二審訴訟費用除確定部分外，及發回前第三審之訴訟費
用由被上訴人連帶負擔三分之一，餘由視同上訴人甲○○負擔。
    事實及理由
壹、程序方面
一、本件被上訴人戊○○、庚○○、己○○、丁○○、丙○○（
    下合簡稱被上訴人，單指其中一人時，則逕稱其名）依權利
    瑕疵擔保、物之瑕疵擔保、不完全給付、民法第184條第1項
    前段、第185條及不動產買賣契約書第7條之規定，請求上訴
    人乙○○、甲○○（下合簡稱上訴人，單指其中一人時，則
    逕稱其名）應連帶給付新台幣（下同）415萬3264元本息，
    訴訟標的對上訴人必須合一確定，原審為被上訴人勝訴之判
    決，乙○○提起上訴，其上訴理由中主張原審判決所命損害
    賠償之金額過高，係屬非基於個人關係之事由，且依最高法
    院52年度臺上字第1930號判例意旨「有利益於共同訴訟人或
    不利益於共同訴訟人，係指於行為當時就形式上觀之」，則
    乙○○上訴之效力應及於未提起上訴之甲○○，爰併列甲○
    ○為上訴人，合先敘明。
貳、實體方面
一、被上訴人於原審起訴主張：伊之被繼承人徐邱玉柑係已故邱
    垂圖之女，與上訴人係屬兄弟姊妹關係。邱垂圖生前將其所
    有坐落桃園縣八德市○○○段527之1號土地地目田（下稱系
    爭土地）贈與上訴人共有，各應有部分2分之1，而乙○○於
    民國67年10月19日將其受贈與之系爭土地應有部分2分之1以
    總價37萬4526元出售予徐邱玉柑，並以邱垂圖及甲○○為連
    帶保證人，簽訂不動產買賣契約書（下稱系爭買賣契約書）
    ，約定乙○○先將其已出售之系爭土地應有部分2分之1，信
    託登記予甲○○名下，俟農地得為共有時，甲○○即須將該
    部分所有權移轉登記予徐邱玉柑。詎89年1月26日土地法及
    農業發展條例已修正公布私有農地（耕地）刪除不得移轉為
    共有之限制，依約甲○○自須將系爭土地應有部分2分之1移
    轉登記予徐邱玉柑，惟甲○○拒不辦理移轉，伊乃訴請甲○
    ○辦理移轉登記，經法院判決伊勝訴確定，然甲○○卻在該
    土地上開挖土石，未作農業使用，致無法辦理過戶，且又於
    77年10月14日、91年1月24日以系爭土地向桃園縣八德市農
    會貸款，各設定最高限額360萬元之抵押權，迄今尚欠本金
    294萬8764元，伊乃於92年11月4日函請甲○○於文到10日內
    回復原狀，並將上開抵押權登記予以塗銷，復於93年5月14
    日、同年7月28日以訴狀之送達為催告之意思表示，上訴人
    均不予置理。伊因甲○○之不完全給付，而受有上開抵押權
    登記所擔保債權294萬8764元及開挖土石回填所需費用120萬
    4500元，共計415萬3264元之損害。甲○○為系爭買賣契約
    之連帶保證人，亦應與乙○○負連帶給付之責等情，爰依權
    利瑕疵擔保、物之瑕疵擔保、不完全給付、民法第184條第1
    項、第185條、系爭買賣契約書第7條之規定，求為命上訴人
    連帶給付伊415萬3264元，並加付法定遲延利息之判決。
二、上訴人乙○○則以：系爭買賣契約書係訴外人戊○○所偽造
    ，乙○○並未將系爭土地應有部分售予徐邱玉柑，被上訴人
    自不得依買賣契約請求不完全給付之損害賠償。縱認伊應負
    損害賠償之責，依系爭買賣契約第14條規定，僅得請求退還
    已付之價金及賠償所付價款同額之損害金。又系爭土地開挖
    土石，係訴外人邱顯寶等詐騙集團所為，與甲○○無關。且
    被上訴人就系爭土地僅2分之1權利，亦僅得請求賠償該抵押
    借款之一半。又上開抵押借款或開挖土石之行為，均與乙○
    ○無關，縱認可歸責於甲○○，亦不得因此視為乙○○之可
    歸責事由等語，資為抗辯。
三、本件經原審判決上訴人應連帶給付被上訴人415萬3264元，
    及自民國94年6月30日起至清償日止，按週年利率5%計算之
    利息，暨甲○○與原審被告邱黃玉香間於民國92年12月5日
    就桃園縣八德市○○○段第498之2地號土地所為之贈與法律
    行為應予撤銷，原審被告邱黃玉香並應塗銷於民國92年12月
    8日就上開土地所為之贈與所有權移轉登記，並駁回被上訴
    人其餘之訴（被上訴人就原審判決其敗訴部分，未據聲明不
    服而告確定）。乙○○就原審判決其敗訴部分提起上訴，甲
    ○○亦視同提起上訴（甲○○與原審被告邱黃玉香自行提起
    上訴部分，因上訴逾期，業經原審裁定駁回確定），本院於
    95年9月19日判決後，經最高法院部分廢棄發回更審（本院
    前審就上訴人連帶給付超過375萬6489元及自94年6月30日起
    之法定利息部分，改判被上訴人敗訴，被上訴人就此未據聲
    明不服，已告確定），聲明為：（一）原判決關於命乙○○
    、甲○○連帶給付375萬6489元及自94年6月30日起至清償日
    止，按週年利率5%計算之利息部分及該部分假執行之宣告暨
    訴訟費用之裁判均廢棄。（二）上開廢棄部分，被上訴人在
    第一審之訴及其假執行之聲請均駁回。被上訴人則聲明：上
    訴駁回。
四、上訴人於本院分別補充如下陳述：
（一）乙○○補稱：
  １、原審91年度訴字第132號判決已認定伊就系爭土地買賣契
      約，於連帶保證人邱垂圖將系爭土地之所有權移轉登記予
      甲○○時，即已履行其交付買賣標的物及移轉所有權義務
      ，自此之後，伊即無債務不履行之責任存在，並因此駁回
      被上訴人基於買賣契約對伊之損害賠償請求。至於前開原
      審判決所謂未先經催告不得逕行請求金錢賠償部分，係指
      對於甲○○而言，與伊無關，從而本件原審判決此部分應
      屬違背確定判決之效力。
  ２、即使伊仍應負買賣契約之責任，依系爭買賣契約第14條約
      定，伊亦只需退還買賣價金及賠償所付價金同額之賠償金
      ，即74萬9052元。
  ３、況且，被上訴人就系爭土地僅有1/2之權利，縱認甲○○
      於系爭土地設定抵押借款294萬8764元，造成被上訴人之
      損害而應付不完全給付之損害賠償責任，被上訴人亦僅得
      請求半數，此自被上訴人於前案在原審91年度訴字第132
      號案件中，亦只起訴求償1/2之設定抵押損失即180萬元，
      亦可得知。
  ４、至於系爭土地遭人開挖土石，係訴外人邱顯寶等詐騙集團
      所為，而邱顯寶等共犯亦因違反廢棄物清理法之犯行，經
      原審判決有罪，與甲○○無關，本件原審卻判決伊應與甲
      ○○連帶賠償系爭土地回填所需費用120萬4500元，亦非
      合法。
（二）甲○○另補稱：
  １、系爭土地遭開挖砂石回填廢棄物，業經本院刑事判決認定
      伊並不知情，因此，系爭土地因此無法辦理移轉登記所產
      生之損害120萬4500元，應由違法開挖之人負擔，被上訴
      人自不得向伊請求。
  ２、系爭買賣契約書，係訴外人戊○○盜蓋乙○○、甲○○之
      印章偽造而成，乙○○實際上並未將系爭土地出售予徐邱
      玉柑。且嗣於76年間，因戊○○及徐邱玉柑無法歸還其等
      為甲○○媒介鄰地買賣不成所預收之價金30萬元，乃約定
      由甲○○再交付10萬元予徐邱玉柑，而徐邱玉柑則將系爭
      土地之1/2應有部分移轉予甲○○作為對價，故系爭買賣
      契約本為偽造，且該土地嗣亦經徐邱玉柑賣予甲○○，被
      上訴人自不得據以向伊請求賠償。
  ３、即使伊仍應負契約責任，惟依系爭買賣契約第14條約定，
      伊亦只需退還買賣價金及賠償所付價金同額之賠償金，即
      74萬9052元。
  ４、又伊向桃園縣八德市農會貸款，原即係本於行使所有權之
      行為，並無不法，被上訴人主張伊應負共同侵權行為責任
      ，顯無理由。且系爭土地既然迄未交付或移轉登記，被上
      訴人亦不得主張不完全給付及瑕疵擔保之權利等語。
五、被上訴人於本院亦補稱：
（一）原審91年度訴字第132號判決係認定信託關係存在於被上
      訴人之被繼承人徐邱玉柑與甲○○之間，且認為被上訴人
      尚不能於未定相當期限催告債務人回復原狀以前，逕行請
      求金錢賠償，因而認定乙○○無所謂債務不履行責任，被
      上訴人亦因此對乙○○部分未上訴。惟該案經甲○○上訴
      後，本院92年度上字第134號判決，已推翻原審之認定，
      認為信託關係存在於乙○○與甲○○之間，且並未認定乙
      ○○毋庸負不動產買賣契約之債務不履行責任。本件被上
      訴人起訴時乃主張信託關係存在乙○○與甲○○之間，且
      伊已於92年11月4日及93年7月28日分別函催甲○○及乙○
      ○，應將系爭土地回復原狀及塗銷最高限額抵押權，且其
      就設定抵押借款損失之求償金額為255萬1989元，並非前
      案請求之180萬元。尤其就擅自開挖砂石部分求償120萬45
      00元，更係本件始起訴請求，因此與原審前確定判決之原
      因事實並不相同，自非同一事件，乙○○主張本件為前案
      確定判決效力所及，顯無理由。
（二）系爭土地遭違法開挖砂石，留下巨大坑洞而無法實施農作
      ，乃為甲○○收取不正利益60萬元而提供土地予他人開挖
      海釣場，則甲○○當然亦為開挖砂石之共同行為人。至於
      系爭土地被違法堆置廢棄物問題，根本不在本件被上訴人
      請求損害賠償之範圍。且實際上甲○○之住家距離系爭土
      地不足100公尺，甲○○豈可能不知系爭土地遭人違法傾
      倒廢棄物，是甲○○所辯顯非可信。退而言之，甲○○與
      訴外人共同開發系爭土地，卻未善盡監督責任而未出面制
      止邱顯寶等人之行為，至少亦有過失之侵權行為責任。而
      刑事判決認定甲○○不知情，僅係指邱顯寶傾倒廢棄物而
      違反廢棄物清理法部分，並非指開挖土石部分，甲○○之
      抗辯，顯有誤會。又甲○○就系爭土地實質上僅有1/2之
      權利，卻就全部土地向八德市農會設定抵押貸款，自屬違
      法，應負賠償責任。
（三）而乙○○為系爭土地之出賣人，甲○○為連帶保證人，甲
      ○○有可歸責之事由，即視同乙○○亦可歸責，至少甲○
      ○亦應認為係乙○○之代理人或使用人，乙○○亦應就甲
      ○○之行為，與自己之故意或過失，負同一責任。從而，
      伊自得請求上訴人連帶賠償。
（四）又被上訴人就系爭土地雖僅有1/2之應有部分，約624坪，
      惟系爭土地附近農地之市場交易價格每坪為1萬元，則被
      上訴人擁有之應有部分，其轉售之市價即達624萬元。且
      甲○○並未將系爭土地上抵押權塗銷，被上訴人如欲轉售
      該1/2之應有部分，勢必仍須代償甲○○所積欠之全部抵
      押債務，始得塗銷該抵押權登記，或同意由買受人直接從
      買賣價金中扣抵該抵押債務，從而，被上訴人因上訴人未
      依約履行債務所受轉售交易市價之減損數額，仍應為甲○
      ○所積欠之全部抵押債務全部。
（五）乙○○另主張依系爭買賣契約第14條規定，伊僅得請求賠
      償74萬9052元等語，係上訴後始提出之攻擊防禦方法，違
      背民事訴訟法第447條規定。且本件與該條規定之情形並
      不相同，本難比附援引。更何況，系爭買賣契約第14條之
      約定係指發生該條之情形時，未違約之一方得行使該條之
      權利，本件上訴人為違約之一方，根本不得根據該條而為
      主張。又本件系爭買賣契約自67年成立後迄今已逾數十年
      ，土地之價格飛漲，自非當初之價值所可比擬，則基於誠
      信原則及情事變更原則，被上訴人亦得請求增加給付。
（六）本件系爭土地之應有部分業經前案本院確定判決命甲○○
      應為移轉登記，因無實現交付問題，應視為判決確定時甲
      ○○已為移轉之意思表示，亦即應視為上訴人已給付予伊
      ，只是給付不完全而已，因而伊自得向上訴人主張不完全
      給付及瑕疵擔保之請求權。退而言之，即使認為系爭土地
      之應有部分迄未交付及移轉登記，亦係因甲○○故意或過
      失在系爭土地違法開挖土石，致無法取得農用證明，而無
      法辦理移轉登記所致，可歸責於上訴人。上訴人卻反而得
      以主張尚未給付，無不完全給付及瑕疵擔保之問題，實屬
      有違誠信，故本件至少應類推上開規定，認被上訴人亦得
      請求損害賠償。
（七）乙○○與徐邱玉柑所訂立之系爭買賣契約第7條約定：「
      乙方（乙○○）保證本件之不動產絕無來歷不明或債務抵
      押及債務糾葛並無出租出典等情事，如有第三者對前開不
      動產提出任何權利或債務糾葛及其他異議者與甲方無干應
      由乙方負責理直，涉及甲方損失重大者應負賠償之責。」
      ，且甲○○為契約之連帶保證人，亦即在系爭土地尚未移
      轉登記予被上訴人以前，若系爭土地有任何債務之糾葛，
      上訴人均應連帶負無過失之擔保責任。
（八）又甲○○明知對伊負有移轉土地之債務，為達不移轉之目
      的，竟故意開挖砂石及設定鉅額抵押，其所為亦係以違背
      善良風俗之方法侵害伊之債權。而乙○○疏於維護出賣標
      的，亦應負共同侵權行為責任。
（九）綜上，伊係依民法第227條不完全給付、第354條及第360
      條物之瑕疵擔保、第349條及第353條權利瑕疵擔保、第
      184條第1項後段及第185條共同侵權行為、系爭買賣契約
      第7條及連帶保證之約定等為請求權之基礎，請求擇一為
      有利之判決。
六、兩造不爭執之事項（見本院96年8月16日準備程序筆錄）
（一）被上訴人係訴外人徐邱玉柑之法定繼承人，而徐邱玉柑則
      係訴外人邱垂圖之女，與上訴人係屬兄弟姊妹關係。91年
      間被上訴人依系爭買賣契約書之約定及繼承之法律關係，
      訴請甲○○應將系爭土地2分之1所有權，移轉登記與被上
      訴人公同共有，業經原審91年度訴字第132號判決被上訴
      人勝訴，並經本院92年度上字第134號判決駁回甲○○之
      上訴而確定在案。
（二）嗣被上訴人持上述確定判決請求辦理移轉登記時，地政事
      務所人員以系爭土地係屬農地，依現行農地農用之政策，
      必須核發農用證明後才能辦理過戶移轉，經被上訴人向桃
      園縣八德市公所申請核發系爭土地之農用證明時，八德市
      公所以系爭土地並未作農業使用，而駁回被上訴人之申請
      等情，並經原審函查屬實，載明：「二本所人員於92年10
      月23日現場會勘結果為該筆土地已被挖成大坑洞且荒蕪雜
      草叢生，而與農地使用證明之審查規定不符而退回戊○○
      等人之申請」。
（三）又甲○○於77年10月14日、91年1月24日先後以系爭土地
      （含應移轉予被上訴人之1/2應有部分）向桃園縣八德市
      農會抵押借款，並設定本金最高限額各360萬元之抵押權
      予桃園縣八德市農會，嗣即陸續向該農會貸款，至原審言
      詞辯論終結時，甲○○尚欠該農會貸款本金294萬8764元
      。而至本院前審言詞辯論終結時，結欠本金255萬1989元
      。嗣甲○○仍繼續清償，至本院言詞辯論終結前之96年8
      月23日止，尚欠本金224萬5408元。
（四）系爭土地經開挖土石如須回填，其所需費用，經原審囑託
      台灣省建築師公會桃園縣辦事處派吳登良建築師到場鑑定
      ，估算回填土方費用總計為120萬4500元。
（五）上揭事實，並有兩造不爭執其形式真正之戶籍謄本、系爭
      買賣契約書、土地登記簿、原審91年度訴字第132號、本
      院92年度上字第134號土地所有權移轉登記事件判決、確
      定證明書（以上均影本）、土地登記謄本、桃園縣八德市
      農會94年3月2日桃八農信字第0940000935號函、台灣省建
      築師公會桃園縣辦事處94年5月10日（94）台建師桃鑑估
      字第008-3號函暨其檢送之鑑定報告書、桃園縣八德市農
      會94年6月2日桃八農信字第0940002131號函、桃園縣八德
      市公所92年10月30日德農字第0920027676號函、94年8月1
      2日德農字第0940020416號函、96年8月23日桃八農信字第
      0960002772號函、桃園縣八德市農會大湳分部放款清單附
      卷可稽（見原審（一）卷19至48頁、第230、231頁、第26
      5至274頁、第294至326頁、（二）卷第10至12頁、第58、
      60頁、本院前審卷（二）第69至71頁、本院卷第103頁）
      ，自堪信為真實。
七、本件經本院於96年8月16日與兩造整理並協議簡化之爭點為
    （見本院同上筆錄，並依本院論述之先後順序而調整其次序
    ，先此敘明）
（一）本件就乙○○部分有無重複起訴之問題？
（二）甲○○抗辯系爭買賣契約為虛偽，且系爭土地業經徐邱玉
      柑賣與甲○○，被上訴人不得再據以請求，有無理由？
（三）被上訴人依不完全給付、權利及物之瑕疵擔保、系爭買賣
      契約第7條及連帶保證，及共同以違背善良風俗方法加損
      害於債權之侵權行為等法律關係，請求上訴人賠償損害，
      有無理由？
（四）瑕疵擔保、不完全給付之規定是否須於交付後或移轉登記
      後始得主張？
（五）甲○○抗辯系爭土地係因遭開挖砂石回填廢棄物始無法辦
      理移轉登記，非其所為，就系爭土地回填所需之費用120
      萬4500元，其毋庸賠償，有無理由？
（六）被上訴人因上訴人未依約履行債務，而就系爭土地向桃園
      縣八德市農會設定抵押貸款，所受之損害為若干？其得請
      求賠償之數額為若干？
八、茲分別論述如下：
（一）原審91年度訴字第132號判決乙○○就系爭買賣契約所應
      負之出賣人義務已履行完畢，而駁回被上訴人之請求確定
      ，本件被上訴人復本於同一買賣契約請求乙○○賠償，並
      非有據：
  １、按被上訴人前曾就系爭買賣契約，對乙○○及甲○○等人
      向原審提起請求移轉所有權登記及損害賠償之訴訟，經原
      審以91年度訴字第132號判決命甲○○應將系爭土地移轉
      登記予被上訴人等公同共有，並駁回被上訴人對乙○○之
      訴。嗣被上訴人就乙○○部分並未上訴，因而確定。而甲
      ○○雖提起上訴，惟經本院92年度上字第134號判決以原
      判決理由雖屬不當，但結論並無不同而駁回甲○○之上訴
      確定。經查，本件被上訴人對乙○○重行起訴，亦係本於
      系爭買賣契約，主張乙○○係該契約之出賣人，而因系爭
      土地為農地，依當時土地法及農業發展條例限制私有農地
      不得移轉為共有，因此原契約約定系爭土地先移轉登記予
      甲○○名下，嗣於89年1月26日土地法及農業發展條例業
      已修正公布私有農地刪除上開不得移轉為共有之限制，被
      上訴人因而請求移轉登記，其原因事實與前訴訟並無不同
      。而被上訴人於前訴對乙○○基於上開原因事實，為先位
      及備位聲明，其先位聲明係主張該契約中，徐邱玉柑係先
      同意將其所買之系爭土地應有部分，信託登記於甲○○名
      下，雙方並約定一旦政府法令變更，甲○○即應將系爭土
      地移轉登記予徐邱玉柑。而乙○○依系爭買賣契約第7條
      約定應保證系爭土地絕無來歷不明或債務抵押及債務糾葛
      ，否則乙○○即應負責理直。被上訴人據此除請求甲○○
      應將系爭土地移轉登記外，並請求乙○○依系爭土地遭甲
      ○○設定抵押貸款金額之1/2即180萬元之賠償損害。而其
      備位聲明則主張如法院認事用法之結果，認徐邱玉柑與甲
      ○○間無直接信託關係存在，則信託關係亦應係存在於乙
      ○○與甲○○間，於前述法令變更後，其信託契約因停止
      條件成就而歸於終止。被上訴人亦得代位乙○○請求甲○
      ○將系爭土地移轉登記為乙○○所有，再依系爭買賣契約
      請求乙○○將系爭土地移轉為被上訴人公同共有。並代位
      乙○○請求甲○○賠償180萬元，而由被上訴人代位受領
      。而該訴訟原審法院肯認被上訴人先位聲明關於信託契約
      存在於徐邱玉柑與甲○○間，嗣因法令變更而信託關係已
      無必要而消滅，徐邱玉柑之繼承人即被上訴人得請求返還
      信託物之主張，判命甲○○將系爭土地移轉登記予被上訴
      人。惟就被上訴人請求乙○○賠償180萬元及利息部分，
      則認為「乙○○在訴外人邱垂圖於68年5月25日將系爭土
      地之所有權移轉登記於甲○○名下時，訴外人邱垂圖即已
      經依契約之本旨為出賣人即乙○○履行出賣人應交付買賣
      標的物及移轉所有權之義務，自此以後，乙○○即已無所
      謂債務不履行之責任存在。……而查本件系爭土地在甲○
      ○於77年10月14日設定最高限額為360萬元之抵押權給予
      桃園縣八德市農會時……，已與乙○○之買賣契約關係毫
      無相干。」因此，認為被上訴人援引系爭買賣契約書第7
      條約定之內容，向乙○○請求損害賠償，為無理由（該判
      決理由見本院卷第42頁）。至於被上訴人於該訴訟之備位
      聲明部分（即主張信託契約係存在於乙○○與甲○○之間
      ），即毋庸予以審究。而本件被上訴人對乙○○重行起訴
      ，另主張信託關係係存在乙○○與甲○○之間（事實上係
      前訴訟備位聲明之事實上主張），且伊已於92年11月4日
      及93年7月28日分別函催甲○○及乙○○，應將系爭土地
      回復原狀及塗銷最高限額抵押權等語。惟其前後訴訟均係
      本於系爭買賣契約向乙○○請求損害賠償，與信託契約根
      本無關。又原審前案確定判決認為被上訴人未經催告不得
      逕行請求回復原狀，顯係指被上訴人本於信託關係向甲○
      ○請求金錢賠償部分，亦與乙○○部分無涉（見本院卷第
      42頁）。至於該判決經甲○○上訴後，本院92年度上字第
      134號判決變更原審判決之理由，認為信託關係應存在於
      乙○○與甲○○之間，且依系爭買賣契約第11條之特約事
      項第2項可知，該買賣契約係由乙○○、甲○○與徐邱玉
      柑三方合意，雖乙○○係出售系爭土地予徐邱玉柑，惟因
      受當時土地法第30條之限制，乃由乙○○信託登記予甲○
      ○，且經甲○○同意，於系爭土地限制取消時，由甲○○
      直接登記予徐邱玉柑（該判決理由見本院卷第47頁）。因
      此，甲○○於系爭土地不得移轉為共有之法令限制取消後
      ，依系爭買賣契約之前述特約條款，應負移轉登記義務，
      而仍駁回甲○○之上訴。從而，姑不論本院92年度上字第
      134號判決之理由，僅係就信託關係之當事人之認定與原
      審91年度訴字第132號確定判決有異，而認為甲○○係另
      依系爭買賣契約之特約條款對於被上訴人負移轉登記之義
      務，並未否定原審判決乙○○部分之出賣人義務業已履行
      完畢之認定（該判決並非認為出賣人乙○○之債務尚未履
      行，而係認甲○○必須另依三方合意之特約條款負擔移轉
      登記義務）。更何況，本院上開判決係就甲○○之上訴而
      為，顯然無從變更就乙○○部分之前開原審確定判決。從
      而，被上訴人主張上開原審確定判決就乙○○部分之理由
      ，業經本院變更，顯然於法無據。
  ２、次按確定判決之既判力，固以訴訟標的經表現於主文判斷
      之事項為限，判決理由並無既判力，但法院於判決理由中
      ，就訴訟標的以外，當事人主張之重要爭點，本於當事人
      辯論之結果已為判斷時，對此重要爭點所為之判斷，除有
      顯然違背法令，或當事人已提出新訴訟資料，足以推翻原
      判斷之情形外，應解為在同一當事人就該已經法院判斷之
      重要爭點，不得作相反之主張或判斷，始符民事訴訟上誠
      信原則（最高法院92年度台上字第315號判決參照）。本
      件被上訴人就甲○○設定抵押借款損失之求償金額為255
      萬1989元，固超出前案請求之金額180萬元。且就擅自開
      挖砂石部分求償損害120萬4500元，亦係被上訴人於本件
      訴訟始起訴請求。惟本件被上訴人就設定抵押借款損失之
      求償金額，僅屬原審前訴訟聲明在金額上之單純擴張（被
      上訴人於前訴訟係主張依其就系爭土地有1/2應有部分而
      計算其因甲○○設定抵押貸款之賠償金額，而本件則主張
      因抵押不可分，故應以全部積欠之貸款金額均為損害額）
      。則本件被上訴人本於系爭買賣契約第7條之保證條款，
      請求乙○○賠償180萬元範圍內之部分，其當事人、訴訟
      標的及聲明與前訴訟均相同，顯屬前案確定判決既判力所
      及，且該確定判決認為未經催告，不得請求金錢賠償，係
      就甲○○而言，與乙○○無關，則被上訴人主張前後訴之
      原因事實不同，並非同一事件，自非可採。而被上訴人請
      求超過180萬元部分之抵押借款損害，以及系爭土地經開
      挖砂石回復原狀費用之損害，雖為前案訴訟所未提及之請
      求，以及被上訴人另主張不完全給付及瑕疵擔保之法律關
      係，亦非前案之訴訟標的，惟經核均與乙○○就系爭買賣
      契約之出賣人義務之履行責任有關，而前案確定判決理由
      既認為乙○○就系爭買賣契約之出賣人義務，業已完全履
      行，嗣後甲○○就系爭土地設定抵押貸款等行為，均與乙
      ○○無關，而此顯屬乙○○依系爭買賣契約應否負損害賠
      償責任之重要爭點，前開確定判決理由中就此爭點既為判
      斷，且無顯然違背法令之情形，而被上訴人亦未舉出任何
      確實新事證足證本院應為不同認定，則依上開說明，原審
      前確定判決理由中對於乙○○就系爭買賣契約中出賣人義
      務業已完全履行之判斷，對於本件被上訴人仍應有拘束力
      。而乙○○就系爭買賣契約之出賣人義務既已完全履行，
      即無契約責任可言，從而，不論被上訴人係本於系爭買賣
      契約保證條款，或不完全給付及權利或物之瑕疵擔保之規
      定，向乙○○請求損害賠償，均屬無理由。至於被上訴人
      另本於共同侵權行為，請求乙○○應與甲○○就設定抵押
      借款及開挖系爭土地，連帶負損害賠償責任部分。姑不論
      甲○○係負擔契約上之履行義務，即使有契約上債務不履
      行之事實，不失為侵害債權之行為，惟債權人仍只得依債
      務不履行，請求損害賠償，並不適用侵權行為之法律關係
      (最高法院43年台上字第752號判例參照)。更何況，甲○
      ○上開行為均屬前確定判決認定乙○○業已完全履行其出
      賣人義務之後所為，顯亦與乙○○無關，則被上訴人主張
      乙○○應負共同侵權行為責任，更屬亦據。
（二）系爭買賣契約為有效，被上訴人據請求甲○○履行，業經
      前案判決有理由確定，甲○○不得為相反之主張：按原審
      前以91年度訴字第132號判決命甲○○應將系爭土地移轉
      登記予被上訴人等公同共有，嗣甲○○雖提起上訴，惟亦
      經本院92年度上字第134號判決以原判決理由雖屬不當，
      但結論並無不同而駁回甲○○之上訴確定。而上開確定判
      決業已認定系爭買賣契約書為真正，乙○○及甲○○之抗
      辯，不足採取（見原審（一）卷第36頁反面）。而上開本
      院92年度上字第134號確定判決更明示甲○○應依系爭買
      賣契約履行移轉登記義務，從而被上訴人本於系爭買賣契
      約，對於甲○○之系爭土地移轉登記請求權存在，業經判
      決確定，而甲○○於本件所主張系爭買賣契約為虛偽，以
      及嗣後徐邱玉柑又將系爭土地賣回甲○○等情，均為前案
      確定判決言詞辯論終結前之事由，甲○○於判決確定後就
      此再為爭執，自無可採。
（三）本件系爭土地迄未能移轉登記，係因可歸責於甲○○，被
      上訴人主張依不完全給付規定請求損害賠償，應屬可採：
      本件被上訴人依民法第227條不完全給付之規定請求甲○
      ○賠償因其於系爭土地設定抵押權及開挖砂石，致被上訴
      人所受之損害，雖甲○○抗辯不完全給付須交付或移轉登
      記後始得主張，本件情形系爭土地迄未移轉登記或交付，
      被上訴人自不得依民法第227條不完全給付之規定請求賠
      償云云。惟查原審法院91年度訴字第132號及本院92年度
      上字第134號確定判決，判命甲○○應將系爭土地應有部
      分2分之1辦理移轉登記予被上訴人公同共有。則依強制執
      行法第130條第1項規定：「命債務人為一定意思表示之判
      決或其他與確定判決有同一效力之執行名義成立者，視為
      自其確定或成立時，債務人已為意思表示」，被上訴人本
      得持該確定判決至地政機關辦理所有權移轉登記以便取得
      所有權（最高法院49年台上字第1225號判例意旨參照）。
      茲因系爭土地為農地，必須申請核發農地使用證明，才能
      辦理所有權移轉，而因甲○○於91年間兩次違法於系爭土
      地上開挖土石，造成大坑洞且荒蕪草叢生，八德市公所因
      而駁回被上訴人農地使用證明之申請，以致無法辦理所有
      權移轉登記。足見本件被上訴人雖取得勝訴確定判決，然
      因可歸責於甲○○之事由，致無法依判決內容辦理所有權
      移轉登記。惟前案確定判決既判命甲○○應為移轉登記，
      自應認甲○○於判決確定時，甲○○已為給付之提出（即
      已為物權移轉之意思表示），僅因其提出之給付尚有瑕疵
      ，而受主管機關之法令限制，無法順利辦理過戶而已。從
      而被上訴人主張系爭土地雖未辦妥所有權移轉登記，仍得
      主張不完全給付之規定，就其因甲○○在系爭土地開挖土
      地及設定抵押所受之損害請求甲○○賠償，應屬可採。至
      於被上訴人雖另本於權利及物之瑕疵擔保，以及侵權行為
      、系爭契約第7條及連帶保證契約等根據為請求，惟系爭
      契約第7條係出賣人乙○○對契約標的物之擔保約定，而
      乙○○業經確定判決認定其就契約出賣人義務已履行完畢
      ，本件均係甲○○於乙○○依約履行完畢之後，事後所為
      之行為，則被上訴人自無從援引契約第7條或權利及物之
      瑕疵擔保對出賣人乙○○為主張，從而甲○○自亦毋庸依
      連帶保證條款負責。且甲○○依本院前確定判決所示，既
      應另依系爭買賣契約中三方合意之特約條款，自負債務不
      履行責任，則即使其不履行亦有損害於被上訴人之債權，
      被上訴人亦無從另依侵權行為請求損額賠償，亦如前述。
      則本件被上訴人所主張請求甲○○賠償損害之根據，本院
      認僅以不完全給付之法律關係為可採。
（四）甲○○抗辯系爭土地係因遭開挖砂石回填廢棄物係訴外人
      邱顯寶等人所為，伊毋庸負損害賠償責任，並無理由：
      甲○○雖另抗辯系爭土地開挖土石，係訴外人邱顯寶等人
      所為，刑事判決亦認定伊不知情，自毋庸賠償此部分損害
      無關云云。惟查甲○○因與黃文忠於系爭土地開挖砂石，
      經警先於91年10月13日查獲，其於警訊中已自承：「我欲
      把農地開挖做海釣場用地」、「我雇請黃文忠開挖…有與
      黃文忠立同意書」、「農地所開挖土石全權交由黃文忠處
      理。總費用50萬元」、「（你是否平常有去農地現場察看
      ？）有」（見原審（一）卷第331頁、第332頁）。而訴外
      人黃文忠於經警查獲後，亦於警訊中供陳：「我於91年10
      月10日8時開挖，工期大概15天至20天」、「地主是甲○
      ○…有經過地主同意」、「開挖結束後，所賣總價扣掉人
      員機具開銷後，與地主平分」、「地主有交待往下挖4或5
      米深」等語（見原審（一）卷第334、335頁）。嗣甲○○
      於91年11月26日起又委託涂金龍在系爭土地上開挖回填砂
      石，經警於同年月28日再度查獲，涂金龍於警訊中供陳：
      「此次進行續挖工程自11月26日上午起至查獲時，約計已
      運走150車砂石離去，今日是60車」、「地主甲○○欲回
      填挖空基面，託我承包本項工程，我以受託僑愛新村移送
      土石過多，且砂石可運賣賺錢，因此增深挖度，彌補工程
      費」、「要挖深度甲○○知情，並同意所賣得利潤分享三
      成條件」等語（見原審（一）卷第359至361頁）。而甲○
      ○亦因未經申請擅自開挖砂石，經桃園縣政府罰鍰18萬元
      ，有桃園縣政府91年12月9日府地用字第0910268657號處
      分書可憑（見原審（一）卷第369頁）。則甲○○既於警
      訊自承提供系爭土地開發釣蝦場，須開挖土地，並先後僱
      請訴外人，以挖土機、貨車等大型機具於在系爭土地上開
      挖，採取土石，而甲○○於警訊中並自承常前往察看，黃
      文忠及塗金龍並稱甲○○亦分享砂石賣得利潤，足見甲○
      ○對於系爭土地遭人挖成坑洞，當屬知悉，至少亦有容認
      之情形，其抗辯於系爭土地開挖土石與伊無關，顯係卸責
      之詞，並非可採。至於台灣桃園地方法院檢察署95年度偵
      字第10057號起訴書係以訴外人黃國忠、邱顯寶等人未向
      主管機關申請取得公民營廢棄物消除處理機構許可文件，
      不得受託消除處理廢棄物業務，竟自91年10月間起至92年
      12月間止，連續載運摻雜磁磚、塑膠袋、塑膠管之廢棄土
      石至系爭土地傾倒，違反廢棄物清理法第41條、第46條第
      1項第4款規定，將黃國忠起訴，有該起訴書在卷可按（見
      本院前審（二）卷第22、23頁），而本件被上訴人係就開
      挖砂石，回填坑洞所需之費用，請求甲○○賠償，而非針
      對堆置廢棄物之行為，從而，甲○○以上開不起訴處分書
      認定其並不知情，而主張毋庸負責，顯非可取。
（五）被上訴人主張甲○○應賠償系爭土地遭開挖所需之回復原
      狀費用為120萬4500元，應屬相當：
      按「負損害賠償責任者，除法律另有規定，或契約另有訂
      定外，應回復他方損害發生前之原狀」「第一項之情形，
      債權人得請求回復原狀所必要之費用以代回復原狀」，民
      法第213條第1項、第3項定有明文。本件被上訴人業於92
      年11月4日去函催告甲○○於10日內將土地回復原狀 ( 見
      原審 (一)卷第52頁)，惟甲○○並未置理，拒不回復原狀
      將系爭土地之坑洞回填，則被上訴人自得向甲○○請求回
      復原狀所必要之費用。而系爭土地上經擅自挖取砂石預計
      回填所須費用為120萬4500元，有台灣省建築師公會之鑑
      定報告在卷可稽，且為甲○○所不爭，則被上訴人請求甲
      ○○如數賠償，自屬可採。
（六）被上訴人因甲○○就系爭土地向桃園縣八德市農會設定抵
      押貸款，得請求之損害賠償金額為112萬2704元：
  １、本件甲○○未經就系爭土地得主張1/2權利之徐邱玉柑之
      同意下，即於77年10月14日將系爭土地之所有權全部，貸
      款並設定最高限額為360萬元之抵押權予第三人「桃園縣
      八德市農會」；嗣後復於91年1月24日，另以系爭土地之
      所有權全部再向「桃園縣八德市農會」貸款並設定最高限
      額為360萬元之抵押權，自屬可歸責於甲○○之事由。而
      迄本院言詞辯論終結前止，上開貸款本金餘額尚有224萬
      5408元，此為兩造不爭之事實。而被上訴人前述92年11月
      4日之存證信函，除催告甲○○應於函到10日內將系爭土
      地坑洞回復原狀外，並要求將前述抵押權予以塗銷，而迄
      今甲○○仍未能塗銷前述2筆抵押權，則被上訴人依上開
      不完全給付之法律關係，請求甲○○賠償其塗銷抵押，回
      復土地原狀之必要費用，確為有據。
  ２、次就賠償額部分，雖甲○○另辯稱伊就系爭土地設定抵押
      ，即使應負損害賠償之責，依系爭買賣契約書第14條規定
      ，於上訴人不賣或不能出賣時，徐邱玉柑亦僅得請求退還
      已付之價金及賠償所付價款同額之損害金，故被上訴人僅
      得請求74萬9052元云云。惟按系爭買賣契約書第14條係約
      定：「甲方（即徐邱玉柑）如違約不買或不履行依約分期
      交付價款時願將已付款項全部給乙方（即乙○○）沒收。
      然乙方不賣或不履行移交不動產以及中途發生糾葛致不能
      出賣等情事時除將既收價款全部退還與甲方外並賠償所付
      價款同額之損害金並願放棄申辯請求權」（見原審（一）
      卷第28頁），係就買受人徐邱玉柑不買或不付款，或出賣
      人不賣或不履行移交不動產或不能出賣之情形所為之約定
      。而本件乙○○部分之上開確定判決（原審91年度訴字第
      132號）已認定乙○○依該買賣契約應負之出賣人義務業
      已完全履行，即無該條款所稱出賣人不賣或不履行，及中
      途發生糾葛致不能出賣之情事。且本院92年度上字第134
      號確定判決就甲○○部分，亦僅係認定甲○○應依系爭賣
      賣契約之特約條款（見原審卷（一）第28頁系爭買賣契約
      第11條特約事項）負擔辦理產權移轉登記之責任（見原審
      （一）第45頁），亦與該契約第14條係規定出賣人乙○○
      之責任，並不相關。從而，甲○○援引上開與本件爭執情
      形並不相同之契約規定，抗辯被上訴人僅得主張74萬9052
      元，尚非可採。
  ３、惟查被上訴人就系爭土地僅有1/2之權利，故甲○○雖以
      系爭土地之全部設定抵押借款，造成被上訴人之損害而應
      付不完全給付之損害賠償責任，而基於抵押權不可分之特
      性，如未全部清償抵押權所擔保之債權，即無從部分塗銷
      抵押權。惟共有土地全部設定之抵押權，如共有人之一為
      塗銷抵押權，雖不得不清償全部抵押擔保債權，惟其清償
      後，就其他共有人依其應有部分比例應負擔之部分，仍得
      向其他共有人求償，並得於此範圍內承受債權人之權利，
      依此填補其代償之損失。從而，本件被上訴人即使將來必
      須清償系爭土地之全部抵押債務，或容許應有部分之受讓
      人扣除抵押債務，其損害額亦應計入上開可得行使之求償
      承受權之價值。從而，被上訴人所受之損害仍非系爭土地
      現存抵押貸款之全額。而被上訴人雖另主張系爭土地附近
      農地之市場交易價格每坪約1萬元，被上訴人所擁有之應
      有部分2分之1，轉售交易市價即應約有624萬元等語，惟
      並未舉證以實，況且設定抵押權之土地，並非全無價值，
      則抵押權未塗銷之損害，亦不能與單純出售土地之價格相
      提併論。又分別共有之各共有人，雖按其應有部分對於共
      有物之全部有使用收益之權，惟此係指共有物之使用收益
      ，與本件係就應有部分之換價損失，並不相干，被上訴人
      以上開理由主張其因甲○○就系爭土地設定抵押，所造成
      其應有部分之損害為抵押債權全額，並非有據。審酌被上
      訴人即使日後代償全部現存抵押貸款，其因此就超出其應
      有部分比例之代償額，得以對於其他共有人之求償數額填
      補，且得主張承受抵押債權人對於系爭土地之權利，即有
      確實之擔保，其求償權價值與超出應有部分比例清償之費
      用應屬相當，則類推損益相抵之法則，足認被上訴人就系
      爭土地應有部分，因遭甲○○設定抵押，且迄未塗銷，其
      轉售市價之減損，仍應以現存未償之抵押債權額224萬540
      8元，依被上訴人應有部分1/2之比例計算為相當，則被上
      訴人就此部分損害得向甲○○請求賠償之數額應為112萬
      2704元。
九、綜上所述，被上訴人請求乙○○及甲○○連帶賠償，乙○○
    抗辯其於系爭買賣契約之出賣人義務已履行完畢，業經判決
    確定之主張為可採，被上訴人就乙○○部分之請求，其主張
    之各種理由或為前確定判決之既判力所及，至少本件所涉及
    之重要爭點亦經前確定判決於理由中判斷，被上訴人再為相
    異之主張，而請求乙○○賠償，違背訴訟當事人對於確定判
    決之信賴保護，自無可取。至於被上訴人依不完全給付之法
    律關係請求甲○○賠償系爭土地遭開挖土石之回復原狀及塗
    銷抵押權所必要之費用，確屬有據。而其得請求賠償之數額
    應為土地回填之費用120萬4500元及其所有之系爭土地應有
    部分轉售之損害112萬2704元，合計應為232萬7204元。從而
    ，被上訴人本於不完全給付之法律關係，請求甲○○給付23
    2萬7204元及自其於原審擴張聲明準備書狀五送達翌日即94
    年6月30日起至清償日止，按法定利率計算之遲延利息部分
    ，為有理由，應予准許。至於被上訴人對於甲○○請求逾上
    開數額及其請求乙○○連帶賠償部分，均屬無據，而其假執
    行之聲請，亦無所附麗，均應予駁回。則原審就上開應准許
    部分判命甲○○如數給付，並依被上訴人及甲○○之聲請，
    酌定金額分別為准、免假執行之宣告，於法並無不合。甲○
    ○此部分上訴意旨並無理由，應予駁回。至於原審判決甲○
    ○給付逾上開應准許部分，以及其判決乙○○應為給付，則
    有未合，除業經本院前審駁回確定部分外，上訴人上訴意旨
    ，指摘原判決不當，求予廢棄，核屬有據，爰予改判駁回被
    上訴人之訴及假執行之聲請。
十、本件事證已臻明確，至於未論述之爭點；兩造其餘之攻擊或
    防禦方法；未經援用之證據，經本院斟酌後，認為均不足以
    影響本判決之結果，自無一一詳予論駁之必要，併此敘明。
十一、據上論結，本件上訴為一部有理由，一部無理由，依民事
      訴訟法第449條第1項、第450條、第79條前段、第85條第2
      項後段，判決如主文。
中　　華　　民　　國　　96　　年　　9　　月　　29　　日
                    民事第14庭
                        審判長法  官  張  蘭
                              法  官  鄭純惠
                              法  官  黃麟倫
正本係照原本作成。
如不服本判決，應於收受送達後20日內向本院提出上訴書狀，其
未表明上訴理由者，應於提出上訴後20日內向本院補提理由書狀
（均須按他造當事人之人數附繕本）上訴時應提出委任律師或具
有律師資格之人之委任狀；委任有律師資格者，另應附具律師資
格證書及釋明委任人與受任人有民事訴訟法第466條之1第1項但
書或第2項（詳附註）所定關係之釋明文書影本。
中　　華　　民　　國　　96　　年　　10　　月　　1 　　日
                              書記官  王敬端
附註：
民事訴訟法第466條之1（第1項、第2項）：
對於第二審判決上訴，上訴人應委任律師為訴訟代理人。但上訴
人或其他法定代理人具有律師資格者，不在此限。
上訴人之配偶、三親等內之血親、二親等內之姻親，或上訴人為
法人、中央或地方機關時，其所屬專任人員具有律師資格並經法
院認為適當者，亦得為第三審訴訟代理人。
